臺灣彰化地方法院民事判決　　　　　　　　　　　　　九十年度訴字第一一三五號
　　原　　　告　子○○
　　送達代收人　午○○
　　被　　　告　辛○○
　　訴訟代理人　己○○
　　訴訟代理人　乙○○
　　被　　　告　壬○○
　　　　　　　　庚○○
　　　　　　　　甲○○
　　　　　　　　巳○○
　　　　　　　　戊○○
　　　　　　　　辰○○
　　　　　　　　寅○○
　　　　　　　　丑○○
　　　　　　　　丙○○
　　　　　　　　丁○○
　　　　　　　　癸○○
　　　　　　　　卯○○○
右當事人間請求分割共有物事件，本院判決如左：
    主      文
兩造共有坐落彰化縣員林鎮○○○段田中央小段二一七地號、地目田、面積０．二五
八五公頃之土地准予原物分割，其分割方法如複丈成果圖丙案所示─編號一部分、面
積０．０六四六公頃，分歸原告取得；編號二部分、面積０．００八一公頃，分歸被
告辰○○取得；編號三部分、面積０．００八一公頃，分歸被告寅○○取得；編號四
部分、面積０．００八一公頃，分歸被告丑○○取得；編號五部分、面積０．０一六
一公頃，分歸被告丙○○取得；編號六部分、面積０．０一六一公頃，分歸被告丁○○取得；編號七部分、面積０．００八一公頃，分歸被告卯○○○取得；編號八部分
、面積０．０三二三公頃，分歸被告癸○○取得；編號九部分、面積０．０二五九公
頃，分歸被告甲○○、辛○○、壬○○、庚○○、巳○○等五人共同取得，並各按其
應有部分比例繼續維持共有；編號十部分、面積０．００六五公頃，分歸被告己○○
取得；編號十一部分、面積０．０六四六公頃，分歸被告戊○○取得。
訴訟費用由兩造按其應有部分比例各自負擔。
    事      實
甲、原告方面：
  一、聲明：
    (一)兩造共有坐落彰化縣員林鎮○○○段田中央小段二一七地號、地目田、面積
        ０．二五八五公頃之土地  (下稱系爭土地)准予原物分割，其分割方法如複
        丈成果圖甲案所示。
    (二)訴訟費用由兩造按其應有部分比例各自負擔。
  二、陳述：
    (一)系爭土地為兩造所共有，原告及被告戊○○應有部分各為四分之一，被告癸○○應有部分八分之一，被告丙○○、丁○○應有部分各為十六分之一，被
        告辰○○、寅○○、丑○○、卯○○○應有部分各為三十二分之一，被告己○○、辛○○、壬○○、庚○○應有部分各為四十分之一，被告甲○○、巳
        ○○應有部分各為八十分之一。兩造就系爭土地並無不分割之特約，依物之
        使用目的亦無不能分割之情形，復未定有不分割之期限，惟原告屢經請求被
        告等人協議分割系爭土地，均無法達成分割之協議，爰依民法第八百二十三
        條及第八百二十四條規定訴請裁判分割系爭土地。
    (二)對被告抗辯之陳述：
    １、系爭土地毗鄰之同小段二一五─一地號土地為原告所有，系爭土地分割後，
        原告受分配土地位置希與同小段二一五─一地號土地連接，以利原告在同小
        段二一五─一地號土地上之建物得開闢道路對外通行。
    ２、原告同意依被告己○○提出之分割方案辦理分割，但不同意被告戊○○提出
        之分割方案。(參見民國(下同)九十一年九月十一日言詞辯論筆錄)
  三、證據：提出土地登記謄本一件、地籍圖謄本一件及戶籍謄本五件為證。
乙、被告己○○方面：
  一、聲明：除訴訟費用由原告負擔外，餘如主文第一項所示。
  二、陳述：
    (一)同意分割，並請求依被告提出如複丈成果圖所示丙案分割。
    (二)原告提出之分割方案並未將土地位置面臨連外道路作平均分配，且未兼顧各
        共有人原耕種位置及土地利用價值，原告之分割方案應不可採。
丙、被告戊○○方面：
  一、聲明：原告之訴駁回，訴訟費用由原告負擔。
  二、陳述：同意分割，並請求依被告提出如複丈成果圖所示乙案分割。
丁、被告癸○○、壬○○、庚○○、巳○○、甲○○、丙○○方面：
    被告六人均受合法通知，未於最後言詞辯論期日到場，惟據其等五人以前到場所
    為之聲明及陳述略稱：
  一、聲明：原告之訴駁回，訴訟費用由原告負擔。
  二、陳述：
    (一)同意分割系爭土地，並同意被告己○○之分割方案。
    (二)被告壬○○、庚○○、巳○○、甲○○等四人與被告辛○○均同意系爭土地
        分割後仍維持共有關係。
戊、被告辛○○方面：
  一、聲明：原告之訴駁回，訴訟費用由原告負擔。
  二、陳述：
    (一)同意分割，並同意依被告己○○提出之分割方案。
    (二)被告辛○○與被告壬○○、庚○○、巳○○、甲○○等四人均同意系爭土地
        分割後仍維持共有關係。
己、被告辰○○、寅○○、丑○○、丁○○、卯○○○方面：
    被告五人均受合法通知，未於言詞辯論期日到場，亦未提出書狀作何聲明或陳述
    。
庚、本院依原告聲請囑託彰化縣員林地政事務所指派測量員會同本院及兩造勘測系爭
    土地，並繪製複丈成果圖到院供參。
    理      由
甲、程序方面：
    本件被告癸○○、壬○○、庚○○、巳○○、甲○○、丙○○、辰○○、寅○○
    、丑○○、丁○○、卯○○○等十一人均受合法通知，未於最後言詞辯論期日到
    場，核無民事訴訟法第三百八十六條各款所列情形，爰依原告之聲請，由其一造
    辯論而為判決。
乙、得心證之理由
一、原告主張系爭土地為兩造所共有，原告及被告戊○○應有部分各為四分之一，被
    告癸○○應有部分八分之一，被告丙○○、丁○○應有部分各為十六分之一，被
    告辰○○、寅○○、丑○○、卯○○○應有部分各為三十二分之一，被告己○○
    、辛○○、壬○○、庚○○應有部分各為四十分之一，被告甲○○、巳○○應有
    部分各為八十分之一，而兩造就系爭土地並無不分割之特約，依物之使用目的亦
    無不能分割之情形，復未定有不分割之期限，原告屢經請求被告等人協議分割系
    爭土地，均無法達成分割協議之事實，已據其提出土地登記謄本一件及地籍圖謄
    本一件各在卷為憑，核屬相符，亦為被告己○○、辛○○、壬○○、庚○○、巳
    ○○、甲○○、丙○○、戊○○、癸○○等九人一致不爭執，而被告辰○○、寅
    ○○、丑○○、丁○○、卯○○○等五人均受合法通知，竟拒不到庭陳述或提出
    書狀答辯，本院自無從斟酌其等之意見，是原告之主張自堪信為真實。
二、按各共有人，得隨時請求分割共有物。又共有物之分割方法，不能協議決定者，
    法院得因任何共有人之聲請，命以原物分配於各共有人。民法第八百二十三條第
    一項及第八百二十四條第二項第一款分別定有明文。本件原告主張系爭土地為兩
    造所共有，兩造間就系爭土地並無不分割之特約，依物之使用目的亦無不能分割
    之情形，復未定有不分割之期限，原告屢經請求被告等人協議分割系爭土地，均
    無結果等情，已如前述，則原告基於共有人之共有物分割請求權訴請裁判分割系
    爭土地，依首揭法條規定，核無不合，應予准許。
三、又系爭土地之地目為田，使用分區為特定農業區，使用地類別為農牧用地，地勢
    平坦，地形呈不規則之多角形，而系爭土地之東北側鄰接道路，供對外出入使用
    ，其餘各面向均毗鄰私人所有之土地，另系爭土地之使用現況僅部分供種植蔬菜
    使用，其餘均為空地乙節，業據本院依原告聲請囑託彰化縣員林地政事務所指派
    測量員於九十年十二月十八日上午會同本院及兩造勘測系爭土地屬實，製有勘驗
    筆錄及現場略圖在卷可按。再系爭土地應如何辦理分割，始符系爭土地之使用現
    況及公平原則，並提高土地之經濟效用，在本院審理過程先後有原告、被告戊○○、己○○提出分割方案─即依序為複丈成果圖所示之甲案、乙案、丙案，本院
    斟酌上開三分割方案，認為：１、原告提出如複丈成成果圖所示之甲案，其中被
    告戊○○分配在編號十部分之土地，並未鄰接道路，分割後將形成袋地，日後勢
    必衍生袋地通行權之爭執，且被告己○○在系爭土地之應有部分四十分之一，受
    分配土地面積僅六四平方公尺  (０．００六四公頃)，原告將被告己○○分配在
    編號十一部分即東側之三角地段，屬畸零地，日後若非與他人合併使用，該筆土
    地之規劃利用甚為困難，對被告己○○頗為不利。２、被告戊○○、己○○分別
    提出如複丈成果圖所示之乙案、丙案，該二方案之分割方法大致相同，僅被告戊○○、己○○二人之分配位置相互對換而已，該二方案對於原告應受分配土地之
    位置與原告之前揭甲案略同，對原告應無不利之情事可言，而被告戊○○提出之
    前揭乙案，仍與前揭甲案相同─將被告己○○分配在編號十一部分之東側三角地
    段，該方案之缺失與甲案相同，對被告己○○顯然不利；另依被告己○○提出之
    前揭丙案，固將被告戊○○亦分配在編號十一部分之東側三角地段，惟被告戊○○在系爭土地之應有部分四分之一，受分配土地面積達六四六平方公尺 (０．０
    六四六公頃) ，該三角地段分歸被告戊○○所有，對日後土地之整體規劃利用影
    響不大，且丙案分歸被告戊○○所有之土地為其目前占有使用之部分乙事  ( 參
    見被告己○○九十一年四月十日書狀) ，亦為被告戊○○不爭執，足見被告己○○提出前揭丙案尚符合各共有人對系爭土地之使用現況。３、被告己○○提出前
    揭丙案部分，除被告戊○○表示不同意外，原告已於本院九十一年九月十一日言
    詞辯論期日當庭表示同意該分割方案在卷，而其餘被告均以簽名或蓋章方式表示
    同意依丙案分割，亦有被告己○○於九十一年七月五日提出書狀可稽。從而本院
    審酌系爭土地之使用現況、對外聯絡便利、大多數共有人之共識及日後各共有人
    對土地整體規劃利用，認為被告己○○提出如複丈成果圖所示之丙案，符合大多
    數共有人之利益，尚屬妥適，故諭知系爭土地之分割方法如主文第一項所示。
四、本件為分割共有物事件，原告提出之分割方法雖為本院所不採，惟其請求分割共
    有物既有理由，即屬本件之勝訴當事人，而被告等人固為敗訴之當事人，其等在
    訴訟程序進行中對系爭土地之分割方法提出各種意見，均屬伸張或防衛權利所必
    要，若命敗訴當事人之被告負擔全部訴訟費用，尚非允當，爰依民事訴訟法第八
    十一條第二款規定，命勝訴當事人之原告負擔訴訟費用之一部，故諭知訴訟費用
    之裁判如主文第二項所示。
參、結論：本件原告之訴為有理由，並依民事訴訟法第三百八十五條第一項前段、第
    七十八條、第八十一條第二款，判決如主文。
中　　　華　　　民　　　國　　九十一　　年　　　十　　　月　　 十六   　日
                                    臺灣彰化地方法院民事第一庭
                                        法　　　官　  林    金    灶
右為正本係照原本作成。
如對本判決上訴，應於判決送達後二十日內向本院提出上訴狀。
中　　　華　　　民　　　國　　九十一　　年　　　十　　　月　　 十六   　日
                                        法院書記官　  莊    何    江
